臺灣臺北地方法院民事判決　　　　　　　95年度訴字第2596號
原　　　告　丁○○
　　　　　　辛○○
被　　　告　己○○
訴訟代理人　丙○○
被　　　告　甲○○(戊○○之繼.
　　　　　　乙○○(戊○○之繼.
上列當事人間返還贈與物事件，本院於民國96年12月27日言詞辯
論終結，判決如下：
    主      文
被告甲○○、乙○○應就被繼承人戊○○所有坐落臺北市○○區
○○段一小段一三八地號、面積四八九平方公尺、權利範圍公同
共有一六七九０分之一一九之土地，及坐落臺北市○○區○○段
一小段一三九地號、面積九七五平方公尺、權利範圍公同共有一
六七九０分之一一九之土地，暨建號臺北市○○區○○段一小段
一四三一號、門牌號碼臺北市○○路一八一號一樓、總面積三十
點三四平方公尺、權利範圍公同共有一分之一之房屋辦理繼承登
記後，與被告己○○協同將兩造公同共有之上開土地、房屋移轉
登記為原告丁○○、辛○○公同共有。
訴訟費用被告甲○○、乙○○連帶負擔二分之一，餘由被告己○○負擔。
原告假執行之聲請駁回。
    事實及理由
壹、程序方面：
一、本件被告戊○○於民國95年9 月30日死亡，經原告具狀聲明
    由其繼承人甲○○、乙○○承受訴訟，經核與民事訴訟法第
    170 條、第175 條、第176 條規定相符，應予准許。
二、按訴狀繕本送達後，原告不得將原訴變更或追加他訴，但因
    情事變更而以他項聲明代最初之聲明者，不在此限，民事訴
    訟法第255 條第1 項第4 款定有明文。本件原告起訴時原聲
    明：被告應協同將兩造公同共有坐落臺北市○○區○○段1
    小段138 地號、面積489 平方公尺、權利範圍公同共有1679
    0 分之119 之土地、坐落臺北市○○區○○段1 小段139 地
    號、面積975 平方公尺、權利範圍公同共有16790 分之119
    之土地及臺北市○○區○○段1 小段1431建號、門牌號碼臺
    北市○○路181 號1 樓房屋、總面積30.34 平方公尺、權利
    範圍公同共有1 分之1 之房屋（以下稱系爭房地）移轉登記
    予原告等，嗣於起訴狀繕本送達後，因被告戊○○於95年9
    月30日死亡，原告遂於96年9 月13日具狀變更聲明為：被告
    甲○○、乙○○應就被繼承人戊○○所有之系爭房地辦理繼
    承登記，並於辦理繼承登記後與被告己○○協同將系爭房地
    移轉登記為原告丁○○、辛○○公同共有，核屬因情事變更
    而以他項聲明代最初之聲明，揆諸前開說明，應予准許。
三、被告甲○○、乙○○經合法通知，未於最後言詞辯論期日到
    場，核皆無民事訴訟法第386 條所列各款情形，爰依原告之
    聲請，由其一造辯論而為判決。
貳、實體方面：
一、原告起訴主張略以：
（一）訴外人李運汀原所有之門牌號碼臺北市○○街209 巷7 號
      之房屋被拆除，經臺北市政府配售門牌號碼臺北市○○路
      181 號1 樓之房屋及所坐落臺北市○○區○○段1 小段13
      8 、139 地號土地。該房地雖登記於李運汀之配偶熊二鳳
      名下，惟依74年6 月3 日修正前民法第1017條之規定，74
      年6 月4 日前，夫妻於婚姻關係存續中以妻名義登記之財
      產，若不屬於妻之原有財產者，為夫所有，是系爭房地應
      為李運汀所有。
（二）系爭房地自64年7 月份起即由李運汀之子李港生繳付房屋
      貸款及相關稅金，且李運汀日常生活皆由李港生照料，李
      運汀生前即允諾將系爭房地贈與李港生，嗣李港生於72年
      4 月3 日死亡，依法應由其繼承人即伊2 人及訴外人李張
      裕承受其系爭房地贈與之權利。嗣熊二鳳於84年12月22日
      死亡，因被告己○○不願協同辦理將系爭房地所有權移轉
      登記予伊等，伊等為保有權利，僅得暫時依繼承之關係將
      系爭房地登記為被告己○○、戊○○、原告丁○○及訴外
      人李張裕等4 人公同共有，嗣李張裕於94年11月11日死亡
      ，其原繼承部分由原告辛○○繼承，是被告等無權享有對
      於系爭房地之權利，爰依贈與、繼承之法律關係提起本件
      訴訟等語。並聲明：1.被告甲○○、乙○○應就被繼承人
      戊○○所有之系爭房地辦理繼承登記，並於辦理繼承登記
      後與被告己○○協同將系爭房地移轉登記為原告丁○○、
      辛○○公同共有。2.願供擔保，請准宣告假執行。
二、被告部分：
（一）被告甲○○未於言詞辯論期日到場，亦未提出書狀作何聲
      明、陳述。
（二）被告乙○○未於最後言詞辯論期日到場，據其於96年1 月
      25日言詞辯論期日時答辯稱：對本案並無意見，一切如伊
      父親戊○○之前開庭時所言等語。
（三）被告己○○則略以：系爭房地為伊出資所購買，而登記於
      伊母親熊二鳳名下，熊二鳳亦於遺囑中表明將該房地贈與
      伊，伊父親生前並未將之贈與李港生；原告雖稱系爭房地
      為李港生自64年7 月起繳付貸款，惟李港生於65年才自軍
      中退役，並無能力繳付貸款等語，資為抗辯。並聲明：原
      告之訴駁回。
三、兩造不爭執事項：
（一）系爭房地係於66年間訴外人熊二鳳、李運汀婚姻關係存續
      中取得之財產。
（二）系爭房地原登記於訴外人熊二鳳名下，嗣熊二鳳於84年12
      月22日死亡，系爭房地遂登記為己○○、戊○○、丁○○
      及李張裕公同共有，嗣李張裕於94年11月11日死亡，系爭
      房地即登記為己○○、戊○○、丁○○及辛○○公同共有
      。
（三）原告等為訴外人李港生之繼承人。
四、本件之爭點為：
（一）系爭房地是否原為訴外人李運汀所有？
（二）若是，李運汀於生前是否曾將系爭房地贈與予訴外人李港
      生？
五、本院得心證之理由：
（一）關於系爭房地是否原為訴外人李運汀所有之部分：
      查系爭房地雖原登記予訴外人熊二鳳名下，惟系爭房地係
      於66年間訴外人熊二鳳、李運汀婚姻關係存續中取得之財
      產，嗣李運汀於70年9 月26日死亡，依修正前民法第1013
      條、第1016條、第1017條之規定及最高法院65年12 月7日
      第9 次民事庭會議決議之意旨，若夫妻未以契約約定夫妻
      財產制，其於夫妻婚姻關係存續中所取得之不動產，如非
      妻之原有財產或特有財產，財產雖登記為妻之名義，為夫
      所有之財產。本件訴外人熊二鳳前曾主張其為系爭房地所
      有權人，而訴請原告2 人、訴外人李張裕等人返還系爭房
      地，因訴外人熊二鳳無法證明系爭房地為其原有財產或特
      有財產，經本院以82年度訴字第1725號判決熊二鳳敗訴，
      熊二鳳不服提起上訴，經臺灣高等法院以82年度上字第18
      01號判決駁回上訴，此有前開判決書在卷可按（見本院卷
      第59頁至67頁、第148 頁至154 頁），並經本院依職權調
      閱前開民事卷宗核閱屬實。本件被告己○○亦未能舉證證
      明系爭房地為熊二鳳之原有財產或特有財產，且未能證明
      系爭房地為其出資所購買，揆諸前開說明，自應認系爭房
      地為訴外人李運汀所有，被告己○○前開答辯實難以採信
      。
（二）關於訴外人李運汀於生前是否曾將系爭房地贈與予訴外人
      李港生之部分：
      原告主張訴外人李運汀於生前將系爭房地贈與予訴外人李
      港生乙節，業據證人庚○○○於本院訊問時證稱：20幾年
      前伊住在永和自強街開雜貨店時，李運汀曾到伊店裡來，
      他有跟伊說過將來房子要給老三李港生，因為己○○、戊○○本身都有房子，後來李運汀去世後，伊有常去萬大路
      找熊二鳳，她也有跟伊說房子要送給李港生等語（見本院
      卷第80頁反面），被告甲○○、乙○○之被繼承人戊○○
      於本院95年6 月5 日言詞辯論時亦陳稱：伊父母生前有說
      要將系爭房地送給李港生，因為雖然是獲分配，但還是要
      繳一部分錢，錢都是李港生付的等語（見本院卷第57頁正
      面），此與戊○○於臺灣高等法院82年度上字第1801號案
      件審理時陳稱：系爭房屋是辛○○的先生繳錢，他死後由
      辛○○繳錢，因伊父親已有另1 棟違章建築拆除配住的房
      子，不能再配，所以登記在伊母親名下等語互核相符（見
      臺灣高等法院82年度上字第1801號卷第43頁正面），再佐
      以原告辛○○於臺灣高等法院80年度上字第1005號案件審
      理時曾提出房屋貸款繳納收據，以證明系爭房地自64年8
      月5 日起至66年6 月27日止共24期之貸款係由伊與訴外人
      李港生所繳納，有本院82年度訴字第1725號民事判決在卷
      可按（見本院卷第66頁），至被告己○○雖提出67年、70
      年至73年、82、83年地價稅、66年至71年、82年房屋稅之
      繳納證明為證（見本院卷第102 頁至127 頁），惟縱使上
      開年度之地價稅、房屋稅確係由訴外人熊二鳳或被告己○○所繳納，惟斯時系爭房地既仍登記予熊二鳳名下，被告
      李港生又係熊二鳳之子，熊二鳳基於母子情誼而親繳或囑
      己○○代繳數期之稅捐，此並不違事理之常，況原告亦能
      提出69年、73年至76年、78、79、81至83、89至91年地價
      稅、74年、76年至80年房屋稅之繳納證明為證（見本院卷
      第176 頁至187 頁），是憑此尚不足認被告己○○前開所
      辯屬實。而被告己○○雖主張訴外人熊二鳳曾於81年2 月
      26日書立遺囑將系爭房地贈與伊，並提出遺囑、認證書為
      證（見本院卷第27、28頁），惟系爭房地應屬訴外人李運
      汀所有，業如前述，訴外人熊二鳳縱使曾書立遺囑將系爭
      房地遺贈予被告己○○，被告己○○亦不因此而取得系爭
      房地之權利，附予敘明。綜上，原告主張訴外人李運汀於
      生前曾將系爭房地贈與予訴外人李港生，應堪以採信。
六、按因繼承於登記前已取得不動產物權者，非經登記，不得處
    分其物權，民法第759 條定有明文；又繼承人自繼承開始時
    ，承受被繼承人財產上之一切權利義務，民法第1148條前段
    亦有明定；又被繼承人生前固有將其所有財產為贈與之權，
    第以非經登記不得移轉之不動產為贈與者，如被繼承人與受
    贈人成立契約後，尚未為移轉登記，而被繼承人即已死亡，
    則被繼承人就該不動產仍有所有之權利，並負為移轉登記使
    受贈人取得所有權，俾贈與發生效力之義務，而被繼承人此
    項財產上之權利義務，於繼承開始時應由繼承人承受（參照
    最高法院51年台上字第2664號判例意旨）。本件系爭房地既
    原為訴外人李運汀所有，李運汀於生前業將系爭房地贈與予
    訴外人李港生，尚未為移轉登記，訴外人李運汀即已死亡，
    則戊○○、己○○等即負有將系爭房地為移轉登記使李港生
    取得所有權之義務，嗣訴外人李港生死亡，其此項權利即由
    其繼承人即原告2 人與訴外人李張裕取得，嗣李張裕死亡，
    其此項權利即由其繼承人即原告辛○○取得。而戊○○嗣於
    95 年9月30日死亡，自應由其繼承人即被告甲○○、乙○○
    承擔此項義務，其2 人就戊○○就系爭房地之權利尚未辦理
    繼承登記，自應先辦理繼承登記，始得為移轉登記。從而，
    原告2 人基於贈與、繼承之法律關係，請求被告甲○○、乙○○就戊○○對系爭房地公同共有之權利辦理繼承登記，並
    於辦理繼承登記後，與被告己○○協同將系爭房地移轉登記
    為原告丁○○、辛○○公同共有，即有理由，應予准許。
七、本件原告雖陳明願供擔保，請准宣告假執行，然依強制執行
    法第130 條第1 項規定，命債務人為一定之意思表示之判決
    於確定時，視為已為意思表示，如許宣告假執行，將使意思
    表示之效力提前發生，即與法條規定不合，故原告本件請求
    即不得宣告假執行，原告聲明願供擔保請准宣告假執行，於
    法即有未合，應予駁回。
八、本案事證已臻明確，兩造其餘主張陳述及所提之證據，均毋
    庸再予審酌，附此敘明。
九、訴訟費用負擔之依據：民事訴訟法第78條、第85條第1 項前
    段、第2 項。
中　　華　　民　　國　　96　　年　　12　　月　　31　　日
                  民事第一庭法　官　蔡和憲
以上正本係照原本作成。
如對本判決上訴，須於判決送達後20日內向本院提出上訴狀。
中　　華　　民　　國　　96　　年　　12　　月　　31　　日
                            書記官  吳文雄
